ACORDAO-COMPLETO-2585412

ACÓRDÃO 2943/2023 ATA 10/2023 - PRIMEIRA CÂMARA

VISTOS, relatados e discutidos estes autos de tomada de contas especial instaurada pela Secretaria Especial do Desenvolvimento Social em desfavor de Antônio Fernando Brito Pinto por não comprovar a regular aplicação dos recursos repassados pela União ao Município de Taperoá/BA, no exercício de 2016, por meio do Fundo Nacional de Assistência Social,
ACORDAM os Ministros do Tribunal de Contas da União, reunidos em sessão da 1ª Câmara, ante as razões expostas pelo Relator, e com fundamento nos arts. 1º, inciso I, 12, §3º, 16, inciso III, alíneas "b" e "c", 19, 23, inciso III, 26, 28, inciso II, e 57 da Lei 8.443/1992 c/c os arts. 214, inciso III, alínea "a", e 215 a 219 do Regimento Interno, em:
9.1. considerar revel Antônio Fernando Brito Pinto, para todos os efeitos, dando-se prosseguimento ao processo;
9.2. julgar irregulares as suas contas, condenando-o ao pagamento das importâncias a seguir especificadas, atualizadas monetariamente e acrescidas dos juros de mora, calculados a partir das datas discriminadas até a data da efetiva quitação do débito, fixando-lhe o prazo de 15 (quinze) dias, contado do recebimento da notificação, para que comprove, perante o Tribunal, o recolhimento das referidas quantias aos cofres do Fundo Nacional de Assistência Social:
	Data de ocorrência
	Valor histórico (R$) 

	5/12/2016
	627,20

	5/12/2016
	627,20

	6/12/2016
	995,11

	6/12/2016
	13.364,23

	6/12/2016
	4.837,20

	7/12/2016
	392,00

	7/12/2016
	446,67

	7/12/2016
	394,00

	7/12/2016
	1.378,00

	8/12/2016
	630,00

	9/12/2016
	900,82

	12/12/2016
	4.000,00

	12/12/2016
	3.244,00

	12/12/2016
	3.549,00

	12/12/2016
	3.244,00

	15/12/2016
	951,53

	19/12/2016
	8.826,06

	19/12/2016
	9.108,00

	19/12/2016
	8.728,50

	19/12/2016
	2.530,00

	22/12/2016
	981,33

	22/12/2016
	394,00

	23/12/2016
	2.530,00

	27/12/2016
	627,20

	29/12/2016
	775,00

	29/12/2016
	775,00

	29/12/2016
	775,00

	29/12/2016
	2.298,20

	29/12/2016
	1.104,00

	30/12/2016
	2.700,00

	30/12/2016
	6.224,72

Valor atualizado do débito (com juros) em 9/8/2021: R$ 111.632,36.
9.3. aplicar-lhe multa no valor de R$ 10.000,00 (dez mil reais) , fixando-lhe o prazo de 15 (quinze) dias, a contar da notificação, para que comprove, perante o Tribunal, o recolhimento da dívida aos cofres do Tesouro Nacional, atualizada monetariamente desde a data deste acórdão até a data do efetivo recolhimento, se paga após o vencimento, na forma da legislação em vigor;
9.4. autorizar, desde logo, a cobrança judicial das dívidas, caso não atendida a notificação;
9.5. autorizar, desde logo, se requerido, o parcelamento das dívidas em até 36 prestações, incidindo, sobre cada uma delas, corrigida monetariamente, os correspondentes acréscimos legais, fixando-lhe o prazo de 15 (quinze) dias, a contar do recebimento da notificação, para comprovar, perante o Tribunal, o recolhimento da primeira parcela, e de 30 (trinta) dias, a contar da anterior, o recolhimento das demais, devendo incidir, sobre cada valor mensal, atualizado monetariamente, os juros de mora devidos, no caso do débito, na forma prevista na legislação em vigor, alertando o responsável de que a falta de comprovação do recolhimento de qualquer parcela importará o vencimento antecipado do saldo devedor;
9.6. informar esta decisão à Procuradoria da República na Bahia, para adoção das medidas cabíveis, e também à Secretaria Especial do Desenvolvimento Social e demais interessados.

Tomada de contas especial instaurada pela Secretaria Especial do Desenvolvimento Social em desfavor de Antonio Fernando Brito Pinto por não comprovar a regular aplicação dos recursos repassados pela União ao Município de Taperoá/BA, no exercício de 2016, por meio do Fundo Nacional de Assistência Social (FNAS).

Primeira Câmara

Município de Taperoá/BA.

3. Responsável: Antônio Fernando Brito Pinto (XXX.170.925-XX).
3.1. Interessada: Secretaria Especial do Desenvolvimento Social (extinta).

13.1. Ministros presentes: Walton Alencar Rodrigues (Presidente), Jorge Oliveira e Jhonatan de Jesus (Relator).
13.2. Ministro-Substituto convocado: Augusto Sherman Cavalcanti.

JHONATAN DE JESUS

Transcrevo, a seguir, com ajustes de forma pertinentes, a instrução elaborada na então Secretaria de Controle Externo de Tomada de Contas Especial, atual Unidade de Auditoria Especializada em Tomada de Contas Especial, manifestação a que o representante do Ministério Público especializado junto ao TCU anuiu (peças 73 e 76) :
"INTRODUÇÃO
Cuidam os autos de tomada de contas especial instaurada pela Secretaria Especial do Desenvolvimento Social, em desfavor de Antonio Fernando Brito Pinto (CPF: XXX.170.925-XX) , motivada pela ausência de comprovação da regular aplicação dos recursos repassados pela União por meio do Fundo Nacional de Assistência Social.
HISTÓRICO
Em 1/10/2020, com fundamento na IN/TCU 71/2012, alterada pela IN/TCU 76/2016 e DN/TCU 155/2016, o dirigente da Secretaria Especial do Desenvolvimento Social autorizou a instauração da tomada de contas especial (peça 22) . O processo foi registrado no sistema e-TCE como número 1575/2020.
A prestação de contas dos recursos repassados na modalidade fundo a fundo pelo Fundo Nacional de Assistência Social ao Município de Taperoá/BA, no exercício de 2016, foram examinados pelas notas técnicas 160/2019, 2017/2019 e 2477/2019 (peças 15, 18 e 21) . 
O fundamento para a instauração da Tomada de Contas Especial, conforme consignado na matriz de responsabilização elaborada pelo tomador de contas, foi a constatação da seguinte irregularidade: 
Ausência parcial de documentação de prestação de contas dos recursos federais repassados a Prefeitura Municipal de Taperoá - BA, no âmbito do PSB/PSE-2016.
O responsável arrolado na fase interna foi devidamente comunicado e, diante da ausência de justificativas suficientes para elidir a irregularidade e da não devolução dos recursos, instaurou-se a tomada de contas especial.
No relatório (peça 43) , o tomador de contas concluiu que o prejuízo importaria no valor original de R$ 87.957,97, imputando-se a responsabilidade a Antonio Fernando Brito Pinto, prefeito no período de 1/1/2013 a 31/12/2016, na condição de gestor dos recursos. 
Em 28/12/2020, a Controladoria-Geral da União emitiu o relatório de auditoria (peça 46) , em concordância com o relatório do tomador de contas. O certificado de auditoria e o parecer do dirigente do órgão de controle interno concluíram pela irregularidade das presentes contas (peças 47 e 48) .
Em 7/1/2021, o ministro responsável pela área atestou haver tomado conhecimento das conclusões contidas no relatório e certificado de auditoria, bem como do parecer conclusivo do dirigente do órgão de controle interno, manifestando-se pela irregularidade das contas, e determinou o encaminhamento do processo ao Tribunal de Contas da União (peça 49) .
No âmbito deste Tribunal, a instrução inicial (peça 53) analisou os documentos presentes nos autos e concluiu pela necessidade da realização de citação para a seguinte irregularidade: 
1.1. Irregularidade 1: ausência de documentação comprobatória da integralidade das despesas realizadas com recursos federais repassados pelo FNAS, fundo a fundo, ao Município de Taperoá/BA, no âmbito do PSB/PSE-2016.
Evidências da irregularidade: documentos técnicos presentes nas peças 15, 18 e 21.
Normas infringidas: art. 37, caput, c/c o art. 70, parágrafo único, da Constituição da República Federativa do Brasil; art. 93, do Decreto-lei 200/1967; art. 66 do Decreto 93.872/1986; alínea 'g' do inciso II do § 1º do art. 70 da Portaria Interministerial 424/2016; arts. 33, §§ 1º, 3º e 4º, e 34 a 42 da Portaria MDS 113/2015.
1.2. Débitos relacionados ao responsável Antonio Fernando Brito Pinto (CPF: XXX.170.925-XX) :
	Data de ocorrência
	Valor histórico (R$) 

	5/12/2016
	627,20

	5/12/2016
	627,20

	6/12/2016
	995,11

	6/12/2016
	13.364,23

	6/12/2016
	4.837,20

	7/12/2016
	392,00

	7/12/2016
	446,67

	7/12/2016
	394,00

	7/12/2016
	1.378,00

	8/12/2016
	630,00

	9/12/2016
	900,82

	12/12/2016
	4.000,00

	12/12/2016
	3.244,00

	12/12/2016
	3.549,00

	12/12/2016
	3.244,00

	15/12/2016
	951,53

	19/12/2016
	8.826,06

	19/12/2016
	9.108,00

	19/12/2016
	8.728,50

	19/12/2016
	2.530,00

	22/12/2016
	981,33

	22/12/2016
	394,00

	23/12/2016
	2.530,00

	27/12/2016
	627,20

	29/12/2016
	775,00

	29/12/2016
	775,00

	29/12/2016
	775,00

	29/12/2016
	2.298,20

	29/12/2016
	1.104,00

	30/12/2016
	2.700,00

	30/12/2016
	6.224,72

Cofre credor: Fundo Nacional de Assistência Social.
Responsável: Antonio Fernando Brito Pinto (CPF: XXX.170.925-XX) .
Conduta: deixar de apresentar notas de empenho, notas fiscais, cópias de cheques, relação de pagamento, e/ou outros documentos aptos a comprovar a integralidade das despesas realizadas com recursos repassados fundo a fundo pelo FNAS.
Nexo de causalidade: a ausência de documentos aptos a comprovar a integralidade das despesas discriminadas na prestação de contas impediu o estabelecimento do nexo causal entre a os recursos federais transferidos e os pagamentos efetuados, resultando em presunção de prejuízo ao erário.
Culpabilidade: não há excludentes de ilicitude, de culpabilidade e de punibilidade; é razoável supor que o responsável tinha consciência da ilicitude de sua conduta; era exigível conduta diversa da praticada, qual seja, apresentar a prestação de contas contendo todos os documentos necessários a comprovar a regular aplicação da integralidade dos recursos federais repassados.
Encaminhamento: citação.
Ordenada a citação do responsável Antonio Fernando Brito Pinto nos moldes propostos (peça 55) , foi-lhe encaminhado o Ofício 25607/2021-Seproc (peça 57) para o endereço informado pela base de dados da Receita Federal do Brasil, custodiada pelo TCU, recebido em 9/6/2021 (peça 58) .
Diante da ausência de manifestação (peça 59) , deu-se curso ao processo com a instrução dos autos em seu mérito (peças 60-62) , havendo conclusão pela revelia do responsável e proposta de julgamento pela irregularidade de suas contas, juntamente com a condenação ao pagamento do débito apurado e aplicação de multa.
De seu turno, o representante do Parquet, em sua regimental manifestação, ponderou pela necessidade da renovação do chamamento processual argüindo a existência de endereço diverso informado pelo próprio responsável no âmbito do TC Processo 015.753/2020-4, bem como a cientificação dos procuradores por ele constituído nesse referido processo (peça 63) .
Sobredita proposta foi acolhida e determinada pelo Ministro Bruno Dantas (peça 64) , relator da matéria.
Em cumprimento, foram expedidos os ofícios 60792/2021-Seproc (peça 68) e 60790/2021-Seproc (peça 69) , devidamente entregues nos novos endereços informados em 17/11/2021 (peça 71) e 8/11/2021 (peça 70) .
Conforme Despacho de Conclusão das Comunicações Processuais (peça 72) , as providências inerentes às comunicações processuais foram concluídas.
Findo o prazo regimental para apresentação de alegações de defesa em 2/12/2021, o responsável Antonio Fernando Brito Pinto permaneceu silente, devendo ser considerado revel, nos termos do art. 12, § 3º, da Lei 8.443/1992.
ANÁLISE DOS PRESSUPOSTOS DE PROCEDIBILIDADE DA IN/TCU 71/2012
Avaliação de Viabilidade do Exercício do Contraditório e Ampla Defesa
Verifica-se que não houve o transcurso de mais de dez anos desde o fato gerador sem que tenha havido a notificação do responsável pela autoridade administrativa federal competente (art. 6º, inciso II, c/c art. 19 da IN/TCU 71/2012, modificada pela IN/TCU 76/2016) , uma vez que o fato gerador da irregularidade sancionada ocorreu em 30/12/2016, e o responsável Antonio Fernando Brito Pinto foi notificado sobre a irregularidade pela autoridade administrativa competente por meio de edital publicado em 13/11/2019 (peça 20) .
Valor de Constituição da TCE 	
Verifica-se, ainda, que o valor atualizado do débito apurado (sem juros) em 1/1/2017é de R$ 88.221,84, e que apesar de ser inferior ao limite de R$ 100.000,00 constitui TCE em conjunto com o débito 1810/2018, do mesmo responsável cuja soma ultrapassa o valor de  R$ 100.000,00, na forma estabelecida conforme os arts. 6º, § 1°, e 19 da IN/TCU 71/2012, modificada pela IN/TCU 76/2016. 
OUTROS PROCESSOS/DÉBITOS NOS SISTEMAS DO TCU COM OS MESMOS RESPONSÁVEIS
Informa-se que foram encontrados processos no Tribunal com o mesmo responsável:
	- Processo 027.949/2015-0, REPR, encerrado: Tomada de Preços 004/2015, objetivando a contratação de empresa para construção do estádio municipal e execução de calçamento do bairro da Baixinha no Município de Taperoá/BA - Representante: LB Intermediação e Agenciamento de Serviços Ltda.;
	- Processo 000.090/2018-2, TCE, aberto: instaurada pela Caixa Econômica Federal, em razão da não consecução dos objetivos pactuados no Contrato de Repasse nº 249.758-12/2008, celebrado entre a União, por intermédio do Ministério das Cidades, e o Município de Taperoá/BA (Processo original: 00190.000626/2017-82) ;
	- Processo 015.753/2020-4, TCE, aberto: instaurada pelo Fundo Nacional de Desenvolvimento da Educação em razão da omissão no dever de prestar contas - Transferências a Estado e Munícipios PBA BRALF, exercício 2011, função Comércio e Serviços (nº da TCE no sistema: 950/2019) ;
	- Processo 009.509/2021-6, TCE, aberto: instaurada pelo Fundo Nacional de Desenvolvimento da Educação em razão da omissão no dever de prestar contas - Transferências a Estado e Munícipios PBA BRALF, exercício 2012, função Comércio e Serviços (nº da TCE no sistema: 1810/2018) ; e
	- Processo 015.298/2020-5, CBEX, aberto: Cobrança executiva de débito/multa originária do AC-11.102-35/2019-1C referente ao TC Processo 000.090/2018-2.
A tomada de contas especial está, assim, devidamente constituída e em condição de ser instruída.
EXAME TÉCNICO
Da validade das notificações
Preliminarmente, cumpre tecer breves considerações sobre a forma como são realizadas as comunicações processuais no TCU. A esse respeito, destacam-se o art. 179, do Regimento Interno do TCU (Resolução 155, de 4/12/2002) e o art. 4º, inciso III, § 1º, da Resolução TCU 170, de 30 de junho de 2004, in verbis:
'Art. 179. A citação, a audiência ou a notificação, bem como a comunicação de diligência, farse-ão:
I - mediante ciência da parte, efetivada por servidor designado, por meio eletrônico, fac-símile, telegrama ou qualquer outra forma, desde que fique confirmada inequivocamente a entrega da comunicação ao destinatário;
II - mediante carta registrada, com aviso de recebimento que comprove a entrega no endereço do destinatário;
III - por edital publicado no Diário Oficial da União, quando o seu destinatário não for localizado
 (...) 
Art. 3º As comunicações serão dirigidas ao responsável, ou ao interessado, ou ao dirigente de órgão ou entidade, ou ao representante legal ou ao procurador constituído nos autos, com poderes expressos no mandato para esse fim, por meio de:
I - correio eletrônico, fac-símile ou telegrama;
II - servidor designado;
III - carta registrada, com aviso de recebimento;
IV - edital publicado no Diário Oficial da União, quando o seu destinatário não for localizado, nas hipóteses em que seja necessário o exercício de defesa.
Art. 4º. Consideram-se entregues as comunicações:
I - efetivadas conforme disposto nos incisos I e II do artigo anterior, mediante confirmação da ciência do destinatário;
II - realizadas na forma prevista no inciso III do artigo anterior, com o retorno do aviso de recebimento, entregue comprovadamente no endereço do destinatário;
III - na data de publicação do edital no Diário Oficial da União, quando realizadas na forma prevista no inciso IV do artigo anterior.
§ 1º O endereço do destinatário deverá ser previamente confirmado mediante consulta aos sistemas disponíveis ao Tribunal ou a outros meios de informação, a qual deverá ser juntada ao respectivo processo.
 (...) '
Bem se vê, portanto, que a validade da citação via postal não depende de que o aviso de recebimento seja assinado pelo próprio destinatário da comunicação, o que dispensa, no caso em tela, a entrega do AR em 'mãos próprias'. A exigência da norma é no sentido de o Tribunal verificar se a correspondência foi entregue no endereço correto, residindo aqui a necessidade de certeza inequívoca. 
Não é outra a orientação da jurisprudência do TCU, conforme se verifica dos julgados a seguir transcritos:
'São válidas as comunicações processuais entregues, mediante carta registrada, no endereço correto do responsável, não havendo necessidade de que o recebimento seja feito por ele próprio (Acórdão 3648/2013-TCU-Segunda Câmara, Relator Min. José Jorge) ;
É prescindível a entrega pessoal das comunicações pelo TCU, razão pela qual não há necessidade de que o aviso de recebimento seja assinado pelo próprio destinatário. Entregandose a correspondência no endereço correto do destinatário, presume-se o recebimento da citação. (Acórdão 1019/2008-TCU-Plenário, Relator Min. Benjamin Zymler) ;
As comunicações do TCU, inclusive as citações, deverão ser realizadas mediante Aviso de Recebimento - AR, via Empresa Brasileira de Correios e Telégrafos, bastando para sua validade que se demonstre que a correspondência foi entregue no endereço correto. (Acórdão 1526/2007-TCU-Plenário, Relator Min. Aroldo Cedraz) .'
 A validade do critério de comunicação processual do TCU foi referendada pelo Supremo Tribunal Federal, nos termos do julgamento do MS-AgR 25.816/DF, por meio do qual se afirmou a desnecessidade da ciência pessoal do interessado, entendendo-se suficiente a comprovação da entrega do 'AR' no endereço do destinatário:
'Ementa: agravo regimental. Mandado de segurança. Desnecessidade de intimação pessoal das decisões do tribunal de contas da união. art. 179 do regimento interno do TCU. Intimação do ato impugnado por carta registrada, iniciado o prazo do art. 18 da lei nº 1.533/51 da data constante do aviso de recebimento. Decadência reconhecida. Agravo improvido.
O envio de carta registrada com aviso de recebimento está expressamente enumerado entre os meios de comunicação de que dispõe o Tribunal de Contas da União para proceder às suas intimações.
O inciso II do art. 179 do Regimento Interno do TCU é claro ao exigir apenas a comprovação da entrega no endereço do destinatário, bastando o aviso de recebimento simples.'
Da revelia do responsável Antonio Fernando Brito Pinto
No caso vertente, a citação do responsável se deu em endereço proveniente da base de dados da Receita Federal do Brasil, sistema custodiado pelo TCU, bem como em endereço informado por ele próprio no TC Processo 015.753/2020-4. A entrega dos ofícios citatórios nesses endereços ficou comprovada (peças 58 e71) . 
Nos processos do TCU, a revelia não leva à presunção de que sejam verdadeiras todas as imputações levantadas contra os responsáveis, diferentemente do que ocorre no processo civil, em que a revelia do réu opera a presunção da verdade dos fatos narrados pelo autor (Acórdão 1009/2018-TCU-Plenário, Relator Ministro Bruno Dantas; 2369/2013-TCU-Plenário e 2449/2013-TCU-Plenário, ambos relatados pelo Ministro Benjamin Zymler) . Dessa forma, a avaliação da responsabilidade do agente não pode prescindir da prova existente no processo ou para ele carreada.
Ao não apresentar sua defesa, o responsável deixou de produzir prova da regular aplicação dos recursos sob sua responsabilidade, em afronta às normas que impõem aos gestores públicos a obrigação legal de, sempre que demandados pelos órgãos de controle, apresentar os documentos que demonstrem a correta utilização das verbas públicas, a exemplo do contido no art. 93 do Decreto-Lei 200/1967: 'Quem quer que utilize dinheiros públicos terá de justificar seu bom e regular emprego na conformidade das leis, regulamentos e normas emanadas das autoridades administrativas competentes.'. 
Mesmo as alegações de defesa não sendo apresentadas, considerando o princípio da verdade real que rege esta Corte, procurou-se buscar, em manifestações do responsável na fase interna desta Tomada de Contas Especial, se havia algum argumento que pudesse ser aproveitado a seu favor, entretanto nenhum elemento que pudesse lhe socorrer foi identificado.
Em se tratando de processo em que a parte interessada não se manifestou acerca das irregularidades imputadas, não há elementos para que se possa efetivamente aferir e reconhecer a ocorrência de boa-fé na conduta do responsável, podendo este Tribunal, desde logo, proferir o julgamento de mérito pela irregularidade das contas, conforme os termos dos §§ 2º e 6º do art. 202 do Regimento Interno do TCU (Acórdão 2064/2011-TCU-Primeira Câmara, Relator Ministro Ubiratan Aguiar; 6.182/2011-TCU-1ª Câmara, Relator Ministro Weber de Oliveira; 4.072/2010-TCU-1ª Câmara, Relator Ministro Valmir Campelo; 1.189/2009-TCU-1ª Câmara, Relator Ministro Marcos Bemquerer; 731/2008-TCU-Plenário, Relator Ministro Aroldo Cedraz, dentre outros) .
Dessa forma, o responsável Antonio Fernando Brito Pinto deve ser considerado revel, nos termos do art. 12, § 3º, da Lei 8.443/1992, devendo as contas serem julgadas irregulares, condenando-o ao débito apurado e aplicando-lhe a multa prevista no art. 57 da Lei 8.443/1992.
Prescrição da Pretensão Punitiva
Vale ressaltar que a pretensão punitiva do TCU, conforme Acórdão 1441/2016-TCU-Plenário, Relator Ministro Benjamin Zymler, que uniformizou a jurisprudência acerca dessa questão, subordina-se ao prazo geral de prescrição indicado no art. 205 do Código Civil, que é de dez anos, contado da data de ocorrência da irregularidade sancionada, nos termos do art. 189 do Código Civil, sendo este prazo interrompido pelo ato que ordenar a citação, a audiência ou a oitiva do responsável.
 No caso em exame, não ocorreu a prescrição, uma vez que a irregularidade sancionada ocorreu em 30/12/2016, e o ato de ordenação da citação ocorreu em 14/5/2021.
CONCLUSÃO
Em face da análise promovida na seção 'Exame Técnico', verifica-se que o responsável Antonio Fernando Brito Pinto não logrou comprovar a boa e regular aplicação dos recursos, instado a se manifestar, optou pelo silêncio, configurando sua revelia, nos termos do § 3º, do art. 12, da Lei 8.443/1992. Ademais, inexistem nos autos elementos que demonstrem a boa-fé do responsável ou a ocorrência de outras excludentes de culpabilidade.
Verifica-se também que não houve a prescrição da pretensão punitiva, conforme análise já realizada.
Tendo em vista que não constam dos autos elementos que permitam reconhecer a boa-fé do responsável, sugere-se que as suas contas sejam julgadas irregulares, nos termos do art. 202, § 6º, do Regimento Interno do TCU, com a imputação do débito atualizado monetariamente e acrescido de juros de mora, nos termos do art. 202, § 1º do Regimento Interno do TCU, descontado o valor eventualmente recolhido, com a aplicação da multa prevista no art. 57 da Lei 8.443/1992.
 Por fim, como não houve elementos que pudessem modificar o entendimento acerca das irregularidades em apuração, mantém-se a matriz de responsabilização presente na peça 52.
PROPOSTA DE ENCAMINHAMENTO
Diante do exposto, submetemos os autos à consideração superior, propondo ao Tribunal:
considerar revel o responsável Antonio Fernando Brito Pinto (CPF: XXX.170.925-XX) , para todos os efeitos, dando-se prosseguimento ao processo, com fulcro no art. 12, § 3º, da Lei 8.443/1992;
julgar irregulares, nos termos dos arts. 1º, inciso I, 16, inciso III, alíneas b e c, da Lei 8.443/1992, c/c os arts. 19 e 23, inciso III, da mesma Lei, as contas do responsável Antonio Fernando Brito Pinto (CPF: XXX.170.925-XX) , condenando-o ao pagamento das importâncias a seguir especificadas, atualizadas monetariamente e acrescidas dos juros de mora, calculadas a partir das datas discriminadas até a data da efetiva quitação do débito, fixando-lhe o prazo de quinze dias, para que comprove, perante o Tribunal, o recolhimento das referidas quantias aos cofres do Fundo Nacional de Assistência Social, nos termos do art. 23, inciso III, alínea 'a', da citada lei, c/c o art. 214, inciso III, alínea 'a', do Regimento Interno do TCU.
		Débitos relacionados ao responsável Antonio Fernando Brito Pinto (CPF: XXX.170.925-XX) :
	Data de ocorrência
	Valor histórico (R$) 

	5/12/2016
	627,20

	5/12/2016
	627,20

	6/12/2016
	995,11

	6/12/2016
	13.364,23

	6/12/2016
	4.837,20

	7/12/2016
	392,00

	7/12/2016
	446,67

	7/12/2016
	394,00

	7/12/2016
	1.378,00

	8/12/2016
	630,00

	9/12/2016
	900,82

	12/12/2016
	4.000,00

	12/12/2016
	3.244,00

	12/12/2016
	3.549,00

	12/12/2016
	3.244,00

	15/12/2016
	951,53

	19/12/2016
	8.826,06

	19/12/2016
	9.108,00

	19/12/2016
	8.728,50

	19/12/2016
	2.530,00

	22/12/2016
	981,33

	22/12/2016
	394,00

	23/12/2016
	2.530,00

	27/12/2016
	627,20

	29/12/2016
	775,00

	29/12/2016
	775,00

	29/12/2016
	775,00

	29/12/2016
	2.298,20

	29/12/2016
	1.104,00

	30/12/2016
	2.700,00

	30/12/2016
	6.224,72

Valor atualizado do débito (com juros) em 9/8/2021: R$ 111.632,36.
aplicar ao responsável Antonio Fernando Brito Pinto (CPF: XXX.170.925-XX) , a multa prevista no art. 57 da Lei 8.443/1992 c/c o art. 267 do Regimento Interno do TCU, fixando-lhe o prazo de quinze dias, a contar da notificação, para que comprove, perante o Tribunal (art. 214, III, alínea 'a', do Regimento Interno do TCU) , o recolhimento da dívida aos cofres do Tesouro Nacional, atualizada monetariamente desde a data do acórdão que vier a ser proferido por este Tribunal até a data do efetivo recolhimento, se paga após o vencimento, na forma da legislação em vigor;
autorizar, desde logo, a cobrança judicial das dívidas, caso não atendida a notificação, na forma do disposto no art. 28, inciso II, da Lei 8.443/1992;
autorizar também, desde logo, se requerido, com fundamento no art. 26, da Lei 8.443, de 1992, c/c o art. 217, §§ 1º e 2º do Regimento Interno do TCU, o parcelamento da (s) dívida (s) em até 36 parcelas, incidindo, sobre cada parcela, corrigida monetariamente, os correspondentes acréscimos legais, fixando-lhe o prazo de quinze dias, a contar do recebimento da notificação, para comprovar, perante o Tribunal, o recolhimento da primeira parcela, e de trinta dias, a contar da parcela anterior, para comprovar os recolhimentos das demais parcelas, devendo incidir, sobre cada valor mensal, atualizado monetariamente, os juros de mora devidos, no caso do débito, na forma prevista na legislação em vigor, alertando o responsável de que a falta de comprovação do recolhimento de qualquer parcela importará o vencimento antecipado do saldo devedor, nos termos do § 2º do art. 217 do Regimento Interno deste Tribunal;
enviar cópia do Acórdão a ser prolatado à Procuradoria da República no Estado da Bahia, nos termos do § 3º do art. 16da Lei 8.443/1992, c/c o § 7º do art. 209 do Regimento Interno do TCU, para adoção das medidas cabíveis; e
enviar cópia do Acórdão que vier a ser proferido ao Secretaria Especial do Desenvolvimento Social e ao responsável, para ciência;
informar à Procuradoria da República no Estado da Bahia, ao Secretaria Especial do Desenvolvimento Social e ao responsável que a presente deliberação, acompanhada do Relatório e do Voto que a fundamenta, está disponível para a consulta no endereço www.tcu.gov.br/acordaos, além de esclarecer que, caso requerido, o TCU poderá fornecer sem custos as correspondentes cópias, de forma impressa; e
informar à Procuradoria da República no Estado da Bahia que, nos termos do parágrafo único do art. 62 da Resolução TCU 259/2014, os procuradores e membros do Ministério Público credenciados nesta Corte podem acessar os presentes autos de forma eletrônica e automática, ressalvados apenas os casos de eventuais peças classificadas como sigilosas, as quais requerem solicitação formal."
É o relatório.

não há.

Procurador Rodrigo Medeiros de Lima.

TOMADA DE CONTAS ESPECIAL. FUNDO NACIONAL DE ASSISTÊNCIA SOCIAL. NÃO APRESENTAÇÃO DE DOCUMENTAÇÃO COMPROBATÓRIA DA APLICAÇÃO REGULAR DOS RECURSOS. AUSÊNCIA DE NEXO DE CAUSALIDADE. REVELIA. IRREGULARIDADE DAS CONTAS. DÉBITO E MULTA.

TOMADA DE CONTAS ESPECIAL (TCE)

Unidade de Auditoria Especializada em Tomada de Contas Especial (AudTCE).

Trata-se de tomada de contas especial instaurada pela Secretaria Especial do Desenvolvimento Social em desfavor de Antônio Fernando Brito Pinto por não comprovar a regular aplicação dos recursos repassados pela União ao Município de Taperoá/BA, no exercício de 2016, por meio do Fundo Nacional de Assistência Social (FNAS) .
2.	A proposta da unidade técnica e do parquet é de, resumidamente: considerar revel o responsável; julgar irregulares suas contas; condenar-lhe pelos débitos apurados nos autos e aplicar-lhe multa; autorizar a cobrança judicial das dívidas; e cientificar da decisão prolatada o órgão tomador de contas, o responsável e a Procuradoria da República no Estado da Bahia.
3.	Manifesto concordância com o encaminhamento proposto, incorporando como minhas razões de decidir os fundamentos expendidos na instrução da unidade técnica (peça 73) , sem prejuízo de emitir algumas considerações pontuais.
4.	Em preliminar, a então SecexTCE observou o cumprimento dos requisitos e pressupostos de constituição válida da presente TCE, conforme definidos na IN/TCU 71/2012, com as alterações da IN/TCU 76/2016. Salientou que Antônio Pinto foi devidamente citado para o exercício do contraditório e ampla defesa, assim como foram cumpridos os prazos que afastam a ocorrência da prescrição decenal, à época adotada.
5.	A unidade técnica utilizou como parâmetro prescricional o Acórdão 1441/2016-TCU-Plenário (Rel. Ministro Benjamin Zymler) , o qual estabeleceu que processos da espécie destes autos estavam subordinados ao prazo geral de prescrição indicado no art. 205 do Código Civil, de dez anos, contado da data de ocorrência da irregularidade sancionada, sendo esse prazo interrompido pelo ato que ordenar a citação, a audiência ou a oitiva do responsável.
6.	No caso em exame, afirma a unidade especializada que não teria ocorrido a prescrição, pois a irregularidade sancionada se deu em 30/12/2016 e o ato de citação (edital) no âmbito do tomador de contas ocorreu em 13/11/2019 (peça 20) , interstício inferior a dez anos, quando vigente a prescrição decenal, e também período inferior à prescrição trienal (intercorrente) ou quinquenal atualmente adotada neste Tribunal, como explicado a seguir.
7.	Após a elaboração da instrução técnica, foi editada a Resolução-TCU 344, de 11 de outubro de 2022, que regulamenta a prescrição para o exercício das pretensões punitiva e de ressarcimento no âmbito desta Corte, estabelecendo a prescrição quinquenal geral ou a trienal intercorrente, ocorridas entre os atos praticados nas fases interna e externa da TCE.
8.	A prestação de contas dos recursos objeto dos autos era regulamentada, à época, pela Portaria-MDS 113/2015, a qual previa que deveria ser apresentada após a abertura do Demonstrativo Sintético Anual de Execução Físico Financeira, que ocorria por meio de Portaria da SNAS, preferencialmente até o final do primeiro semestre do exercício subsequente ao de referência da prestação de contas. Então, não há data exata para prestação de contas. Por isso, em benefício do responsável, aqui considerou-se 30/6/2017 o prazo para prestação de contas.
9.	Tomando essa data como parâmetro, observo que nenhuma prescrição ocorreu, vez que as peças 1 a 55 demonstram que em 2017, 2018 e 2019, foram praticados diversos atos relativos à edição, expedição e recebimento de notas técnicas, notificações e citações, justificativas ou defesa, cobranças de débito, pareceres, certificado de auditoria e pronunciamento ministerial, todos atos administrativos ocorridos nas fases interna e externa da TCE que interromperam ou suspenderam prazos prescricionais, de forma a tornar os presentes autos aptos ao julgamento de contas (art. 5º, incisos I, §§1º e 2º, e II, da Resolução-TCU 344/2022) .
10.	Quanto ao mérito o responsável não apresentou provas da regular aplicação dos recursos repassados. Assim, não há elementos para que se possa efetivamente aferir e reconhecer a ocorrência de boa-fé na sua conduta, podendo-se, desde logo, efetuar o julgamento pela irregularidade das presentes contas, conforme os §§2º e 6º do art. 202 do Regimento Interno do TCU (Acórdãos 2.064/2011, Rel. Ministro Ubiratan Aguiar, e 6.182/2011, Rel. Ministro Weder de Oliveira, ambos da 1ª Câmara; 731/2008-Plenário, Rel. Ministro Aroldo Cedraz; e 1.895/2014-2ª Câmara, Rel. Ministra Ana Arraes) .
11.	Conforme ofício citatório endereçado ao responsável, o convenente não apresentou notas de empenho, notas fiscais, cópias de cheques, relação de pagamento e/ou outros documentos aptos a comprovar a integralidade das despesas realizadas com recursos repassados fundo a fundo pelo FNAS.
12.	Diante do exposto, acompanho as propostas de julgar irregulares as contas de Antônio Fernando Brito Pinto, condenando-o em débito pelas dívidas apuradas nos autos e aplicando-lhe a multa prevista no art. 57 da Lei 8.443/1992, no valor de R$ 10.000,00 (dez mil reais) , por não comprovar a regular aplicação dos recursos repassados pela União ao Município de Taperoá/BA, no exercício de 2016, por meio do Fundo Nacional de Assistência Social.
Ante o exposto, voto no sentido de que o Tribunal adote a minuta de acórdão que ora submeto à deliberação deste Colegiado.
TCU, Sala das Sessões, em 18 de abril de 2023.
Ministro JHONATAN DE JESUS 
Relator